【裁判字號】    98,上易,410
【裁判日期】    981229
【裁判案由】    給付書款
【裁判全文】
臺灣高等法院臺中分院民事判決         98年度上易字第410號
上  訴  人  有限責任國立台中技術學院員生消費合作社
                        B1）
法定代理人  甲○○
訴訟代理人  周進文律師
被 上 訴人  五南圖書出版股份有限公司
法定代理人  戊○○
訴訟代理人  丙○○
上列當事人間請求給付書款事件，上訴人對於民國98年9月9日臺
灣臺中地方法院98年度訴字第1462號第一審判決提起上訴，本院
於98年12月15日言詞辯論終結，判決如下：
    主  文
原判決廢棄。
被上訴人在第一審之訴駁回。
第一、二審訴訟費用由被上訴人負擔。
    事實及理由
一、被上訴人主張：兩造於民國（下同） 97年7月31日簽立經銷
    合約書(下稱系爭合約書)，系爭合約書第1條、第5條約定：
    伊將出版發行或經銷代理之圖書出版品交由上訴人銷售；伊
    於每月10日前將上月對帳單交付上訴人核對，上訴人應於該
    月25日前結清應付帳款，並開立該月1日起算 60日內之票據
    付清書款。伊自同年 8月28日起至同年12月26日止，即依約
    陸續發書至上訴人之社址，惟上訴人均未給付書款，金額合
    計為新台幣（下同）48萬7525元，爰依兩造間之經銷法律關
    係，求為命上訴人如數給付並加計自98年1月1日起至清償日
    止，按年息百分之5計算之利息之判決。
二、上訴人則以：系爭合約書雖係由時任伊理事會主席之訴外人
    乙○○以伊名義所訂立，惟依合作社法第3條、第9條、上訴
    人章程第29條規定，伊「供銷」之業務範圍僅為「日常生活
    用品及教學用品供應」，教科書部分僅為「代辦」業務，而
    系爭合約書第 1條約定係將伊認定為經銷書局，此非伊之業
    務範圍，則訴外人乙○○代理伊與被上訴人所簽立之系爭合
    約書為無權代理，對於上訴人不生效力。且依系爭合約書第
    9 條約定，被上訴人對於伊之業務範圍應加以查核，又訴外
    人乙○○所為之行為非為上訴人依法已登記之事項，被上訴
    人亦非善意第三人等語，資為抗辯，並求為判決駁回被上訴
    人之訴，如受不利判決，願供擔保，請准宣告免為假執行。
三、原審為上訴人敗訴之判決，上訴人不服，求為判決如主文；
    被上訴人則求為判決駁回上訴。
四、被上訴人主張：兩造於 97年7月31日簽立系爭合約書，該約
    第1條、第5條約定：伊將出版發行或經銷代理之圖書出版品
    交由上訴人銷售；伊於每月10日前將上月對帳單交付上訴人
    核對，上訴人應於該月 25日前結清應付帳款，並開立該月1
    日起算 60日內之票據付清書款。伊自同年8月28日起至同年
    12月26日止，即依約陸續發書至上訴人之社址，惟上訴人均
    未給付書款，金額合計為48萬7525元等情，已據提出系爭合
    約書、貨運簽收明細表、發書單影本等為證，並為上訴人所
    不爭執，惟上訴人則抗辯系爭合約書係由時任伊理事會主席
    之訴外人乙○○以伊名義所訂立，惟依合作社法第3條、第9
    條、上訴人章程第29條規定，伊「供銷」之業務範圍僅為「
    日常生活用品及教學用品供應」，教科書部分僅為「代辦」
    業務，而系爭合約書第 1條約定係將伊認定為經銷書局，此
    非伊之業務範圍，則訴外人乙○○代理伊與被上訴人所簽立
    之系爭合約書為無權代理，對於伊不生效力。且依系爭合約
    書第 9條約定，被上訴人對於伊之業務範圍應加以查核，又
    訴外人乙○○所為之行為非為伊依法已登記之事項，被上訴
    人亦非善意第三人等語。是兩造爭執之重點即為系爭經銷法
    律關係是否存在兩造之間？訴外人乙○○以上訴人理事會主
    席身分與被上訴人簽訂系爭合約書，是否逾越上訴人章程之
    規定，使得系爭合約書對上訴人不生效力？
五、按代理人於代理權範圍內所為之法律行為，其效果始歸於本
    人；逾越代理權範圍，則為無權代理。代理權之範圍，因法
    定代理或意定代理而不同。法定代理權之範圍，依法律之規
    定；意定代理權之範圍，則依本人之授權行為定之。（最高
    法院87年度台上字第1931號、 96年度台上字第1630 號判決
    參照）又按理事依本法及合作社章程之規定，與社員大會之
    決議執行任務，並互推一人或數人對外代表合作社，合作社
    法第 34條第1項定有明文。又理事會主席對外代表本社；本
    社業務：一、供銷：辦理生活日常用品及教學用品之供應。
    二、公用辦理特約商店、禮券、販賣機等。三：代辦：代辦
    學生服裝、教科書等，此有上訴人提出之有限責任國立臺中
    技術學院員工消費合作社章程第13條、第29條可稽。是以，
    訴外人乙○○雖為上訴人之代表人，惟乙○○代表權之範圍
    依上開判決意旨，應依法律規定而為認定。法人代表人如逾
    越法定權限，縱使以法人名義對外為法律行為，該逾越法定
    權限所為代表或代理行為，對於法人仍不生效力，且該逾越
    法定權限之法律行為並無成立表見代理之可言，蓋表見代理
    係關於意定代理所為之規定，就法定代理之法律關係並無其
    適用。
六、承上所述，依合作社法第 34條第1項規定：「理事依本法及
    合作社章程之規定，與社員大會之決議，執行任務，並互推
    一人或數人對外代表合作社。」，乙○○之法定代理範圍自
    係以合作社法及合作社章程之規定，與社員大會之決議定之
    ，從而，如乙○○行為逾越合作社法及合作社章程之規定，
    與社員大會之決議者，其行為自屬無權代理，對於上訴人當
    不生效力，其理甚明。查：被上訴人提出本件請求，係依據
    乙○○以上訴人名義與被上訴人所簽訂之經銷合約書，依該
    合約書第一條約定，被上訴人係將所出版發行或經銷代理之
    圖書出版品交由上訴人銷售，將上訴人認定為經銷書局，至
    於，該合約書其他約定，皆屬該第一條約定之補充或詳細說
    明。惟依上訴人章程第29條規定其業務範圍為：「本社業務
    如下：一、供銷：辦理日常生活用品及教學用品之供應。二
    、公用：辦理特約商店、禮券、販賣機等。三、代辦：辦理
    學生服裝、教科書等。」，上訴人「供銷」之業務範圍僅為
    「日常生活用品及教學用品之供應」，至於「教科書」部分
    僅為「代辦」業務。依合作社法及上訴人章程規定，乙○○
    擔任上訴人理事主席期間充其量亦僅於該範圍內有其代表權
    或法定代理權，逾越此範圍者，乙○○以上訴人名義所為之
    法律行為，對上訴人難謂有效。而上訴人之法定業務範圍，
    其中「供銷」部分僅為「日常生活用品及教學用品之供應」
    ，而該合約書所約定之出版品並非日常生活用品、亦非教學
    用品，該合約書約定內容已逾越上訴人之業務範圍，另關於
    「教科書」部分，亦僅限於「代辦」性質，依上開合作社法
    及章程規定，上訴人根本不得經營出版品之經銷業務。換言
    之，乙○○以上訴人名義與被上訴人訂立該合約書，係逾越
    其代表權或法定代理權，對上訴人難謂有效。而該合約書既
    對於上訴人不生效力，被上訴人依該合約書對上訴人所為本
    件請求，自屬無據。被上訴人雖援引民法第27條規定，主張
    董事就法人之一切事務對外代表法人，對於董事代表權所加
    之限制，不得對抗善意第三人，合作社法既未認合作社有特
    殊理由，不許理事有對外代表之權，則理事之代表權仍應解
    為與其他法人相同，不受任何之限制云云。惟其主張顯與合
    作社法第34條第1項之特別規定不符，無從採取。
七、又依民法第31條規定：「法人登記後，有應登記之事項而不
    登記，或已登記之事項有變更而不為變更之登記者，不得以
    其事項對抗第三人。」，依該條規定之反面解釋，如法人就
    應登記之事項已登記者，自得以該登記事項對抗第三人。依
    合作社法第 9條第2項第2款規定：「應登記之事項如左：‧
    ‧二、業務。」及同條第 3項規定：「前項登記事項，除第
    五款年齡、出生地、職務及第七款外，有變更時，應於一個
    月內為變更之登記。在未登記前，不得以其變更對抗善意第
    三人。』，依此可稽，合作社之「業務」為何？係屬民法第
    31條及合作社法第 9條規定之應登記事項。合作社之「業務
    」事項既屬民法第 31條及合作社法第9條規定之應登記事項
    ，此依民法第31條及合作社法第9條第3項規定之反面解釋，
    如該等事項經登記者，當得以對抗第三人，縱使第三人為善
    意者，亦得對抗之，被上訴人主張其為善意第三人，上訴人
    對乙○○代表權所加之限制不得對抗伊云云，並無足取。
八、再依證人即中區商務圖書公司派駐現場之受僱人員丁○○及
    乙○○於本院證稱，系爭書籍皆由中區商務圖書公司向被上
    訴人訂購，且被上訴人亦將系爭書籍交付中區商務圖書公司
    ，有證人丁○○提出之訂書單、退貨單，其上均由中區商務
    圖書公司具名，另發書單上記載，戶名為「台中技術學院員
    生社-中區商務圖書-丁○○」，以及被上訴人所提出之帳務
    往來明細表上簽收人或退貨單上經辦人員亦有丁○○承辦字
    樣，可證明系爭書籍係由中區商務圖書公司向被上訴人所訂
    購，亦由中區商務圖書公司所收受，與上訴人無涉。
九、綜上所述，訴外人乙○○代理上訴人與被上訴人所簽訂之經
    銷合約書，非屬上訴人之業務範圍，乙○○所為係屬無權代
    理，對於上訴人不生效力。且上訴人業務範圍核屬應登記事
    項，上訴人並就此為登記，依民法第 31條及合作社法第9條
    第 3項規定之反面解釋，該應登記事項如經登記者，當得以
    對抗第三人，從而，縱使被上訴人為善意者，上訴人亦得對
    抗之。況系爭書籍係由中區商務圖書公司向被上訴人所訂購
    並收受，與上訴人無涉。被上訴人應向中區商務圖書公司請
    求系爭書款，被上訴人請求上訴人給付，洵屬無據。原審判
    命上訴人給付，並依職權為假執行之宣告，自有未洽。上訴
    意旨指摘原判決不當，求予廢棄改判，為有理由。自應由本
    院予以廢棄改判，如主文第2項所示。
十、本件事證已明，兩造其餘攻擊防禦方法及未經援用之證據，
    經本院審酌後，核與本件之結論，不生影響，爰不一一贅述
    ，附此敘明。
十一、據上論結，本件上訴為有理由，依民事訴訟法第 450條、
      第78條，判決如主文。
中    華    民    國    98    年    12    月    29    日
                民事第七庭    審判長法  官  童有德
                                    法  官  陳繼先
                                    法  官  曾謀貴
以上正本係照原本作成。
不得上訴。
                                    書記官  王麗珍
中    華    民    國    98    年    12    月    30    日
                                                      Ｓ


司法院資訊處製作；財團法人民間司法改革基金會備份。
